臺灣臺中地方法院民事判決　96年度訴字第1212號
原　　　告　乙○○
訴訟代理人　郭隆偉律師
被　　　告　甲○○
訴訟代理人　吳光陸律師
　　　　　　廖瑞鍠律師
上列當事人間確認違約金請求權不存在事件，本院於民國96年7
月10日言詞辯論終結，判決如下：
    主    文
原告先位之訴駁回。
確認被告對原告之違約金逾新台幣肆拾貳萬參仟陸佰壹拾陸元之
債權不存在。
原告其餘備位之訴駁回。
訴訟費用由被告負擔拾分之玖，餘由原告負擔。
    事實及理由
一、按訴狀送達後，原告不得將原訴變更或追加他訴，但請求之
    基礎事實同一；不甚礙被告之防禦及訴訟之終結者，不在此
    限，民事訴訟法第255條第1項第2、7款分別定有明文。原告
    提起本件民事訴訟，原類推適用民法第205條之規定，聲明
    求為「確認被告對原告之違約金新台幣（下同）3,865,500
    元之請求權不存在」之判決，嗣於訴狀送達被告後，於民國
    96年6月5日追加依民法第252條規定請求酌減違約金，備位
    聲明求為「確認被告對原告之違約金3,865,500元之債權不
    存在」之判決。因所謂請求之基礎事實同一，係指變更或追
    加之訴與原訴之原因事實，有其社會事實上之共通性及關聯
    性，而就原請求所主張之事實及證據資料，於變更或追加之
    訴得加以利用，且無害於他造當事人程序權之保障，俾符訴
    訟經濟者稱之。原告追加依民法第252條規定請求酌減違約
    金，核其追加之訴與原訴之原因事實，有其社會事實上之共
    通性及關聯性，而就原請求所主張之事實及證據資料，於追
    加之訴並得加以利用，且無害於被告程序權之保障，並符訴
    訟經濟，亦不甚礙被告之防禦及訴訟之終結，雖被告不同意
    原告此訴之追加，惟原告此訴之追加與民事訴訟法第255條
    第1項第2、7款之規定相符，應予准許，合先敘明。
二、原告主張：被告對於原告所有之6,600,000元債權，業經鈞
    院94年度拍字第836號裁定准予拍賣原告所有之不動產，並
    以鈞院94年度執字第47188號拍賣抵押物執行在案。兩造於
    鈞院94年度拍字第836號裁定所設定之抵押權，乃約定遲延
    利息及違約金均按每百元日息一角計算，即均為年息百分之
    三六．五，並均經登記。鈞院94年度執字第47188號拍賣抵
    押物執行事件在95年9月20日製作之分配表將被告6,600,00
    0元本金、至95年8月11日止按年息20%計算總計2,118,083元
    遲延利息，按日息百分之一計算之違約金總計3,865,500元
    列入第一順位抵押權優先分配。被告所約定之利息利率已達
    法定利率之上限，又再約定違約金為日息千分之一，已違反
    民法第205條之規定，亦與最高法院53年度台上字第583號判
    決要旨不符，原告就系爭違約金無請求權。又違約金約定因
    為遲延利息約定已經超過年息20%，依民法第252條之規定，
    應酌減為零。爰類推適用民法第205條之規定，提起先位之
    訴，聲明：確認被告對原告之違約金3,865,500元之請求權
    不存在，依民法第252條規定提起備位之訴，聲明：確認被
    告對原告之違約金3,865,500元之債權不存在。
三、被告抗辯：民法第250條第1項規定，當事人得約定債務人於
    債務不履行時，應支付違約金，兩造之違約金約定於法相符
    。再系爭違約金約定不過高，鈞院無依職權蒐集，調查有關
    當事人約定之違約金金額是否過高之義務，原告應就其主張
    約定之違約金過高負舉證之責任，法院應對當事人間違約金
    之約定予以尊重。並聲明：原告之訴駁回。
四、兩造不爭執之事實：
(一)被告對於原告所有之6,600,000元債權，業經本院94年度拍
    字第836號裁定准予拍賣原告所有之不動產，並以本院94 年
    度執字第47188號拍賣抵押物執行在案。
(二)兩造於本院94年度拍字第836號裁定所設定之抵押權，乃約
    定遲延利息及違約金均按每百元日息一角計算，即均為年息
    百分之三六．五，並均經登記。本院94年度執字第47188號
    拍賣抵押物執行事件在95年9月20日製作之分配表將被告6,6
    00,000元本金、至95年8月11日止按年息20%計算總計2,118,
    083元遲延利息，按日息百分之一計算之違約金總計3,865,5
    00元列入第一順位抵押權優先分配。
(三)本院95年度訴字第2898號、96年度訴字第221號分配表異議
    之訴均已撤回。
五、得心證之理由：
(一)先位之訴部分：
    按當事人約定如債務人不於適當時期履行債務時，即須支付
    違約金者，其違約金係以強制債務之履行為目的，實為確保
    債權效力之一種強制罰，與利息之性質迥然不同，就令約定
    之違約金額過高，但既得由法院減至相當之數額 (民法第25
    2條)，亦非無救濟之途，不得謂其約定為無效或無請求權，
    蓋違約金之約定，於金錢債務，並不排斥其適用，又非有如
    民法第205條之限制，至法院之核減乃基於公平觀念之理由
    ，而非基於無請求權之原因，若謂債務人可以任意遲延給付
    ，而可不受契約預定違約金之處罰，其結果將使債權人金融
    週轉陷於呆滯，生產計劃無由開展，而債務人拖債之風亦將
    日熾，豈得謂平。且遲延之債，以支付金錢為標的者，除遲
    延利息外，亦非不得請求損害賠償，此觀民法第233條第3項
    之規定自明，法律既許債權人於遲延利息外，請求損害賠償
    ，尤難謂此項違約金之約定為無效或無請求權，於此場合，
    僅債務人得就過高部分請求法院行使其減低權而已，此有最
    高法院68年度第9次民庭庭推總會議決議足資參照。即知違
    約金契約係在確保債務之履行，如債務履行，債務人即可免
    給付義務。利息則係原本債權之收益，依原本數額及債權人
    不能使用原本之期間，按一定比率計算之金錢或其他代替物
    ，是利息係基於原本所生之收益，於每經過一定期間，債權
    人即得按期具體請求債務人履行給付利息之債務，與債務人
    履行債務與否無涉。違約金與利息無論在性質及目的均迥不
    相同，而現行民法對於過高之違約金及超過之約定利率之效
    力規定亦不相同，更無所謂違約金之約定係以利息之約定為
    前提之規定或習慣。雖原告主張：被告對於原告所有之6,60
    0,000元債權，業經本院94年度拍字第836號裁定准予拍賣原
    告所有之不動產，並以本院94年度執字第47188號拍賣抵押
    物執行在案，兩造於本院94年度拍字第836號裁定所設定之
    抵押權，乃約定遲延利息及違約金均按每百元日息一角計算
    ，即均為年息百分之三六．五，並均經登記，本院94年度執
    字第47188號拍賣抵押物執行事件在95年9月20日製作之分配
    表將被告6,600,000元本金、至95年8月11日止按年息20%計
    算總計2,118,083元遲延利息，按日息百分之一計算之違約
    金總計3,865,500元列入第一順位抵押權優先分配之事實，
    業據原告提出本院94年度執字第47188號拍賣抵押物事件分
    配表為證，並有本院94年度執字第47188號拍賣抵押物事件
    卷證可稽，復兩造所不爭執，固堪認為真實。又雖兩造就遲
    延利息約定已超過年息20%，執行法院因民法第205條規定，
    就遲延利息僅以年息20%計算。然因違約金與利息無論在性
    質及目的均迥不相同，原告主張系爭違約金類推適用民法第
    205條之規定，因兩造就遲延利息約定已超過年息20%，遽謂
    系爭違約金請求權不存在，依上說明，即於法未合，並無理
    由。原告先位之訴，洵屬無據，應予駁回。
(二)備位之訴部分：
    按約定之違約金過高者，法院得減至相當之數額，民法第25
    2條定有明文。至於是否相當，即須依一般客觀事實，社會
    經濟狀況及當事人所受損害情形，以為斟酌之標準。且約定
    之違約金苟有過高情事，法院即得依此規定核減至相當之數
    額，並無應待至債權人請求給付後始得核減之限制。此項核
    減，法院得以職權為之，亦得由債務人訴請法院核減；約定
    之違約金過高者，除出於債務人之自由意思，已任意給付，
    可認為債務人自願依約履行，不容其請求返還外，法院仍得
    依前開規定，核減至相當之數額，最高法院亦分別著有49年
    台上字第807、79年台上字第1612、1915號判例意旨足資參
    照。被告抗辯：原告應就其主張約定之違約金過高負舉證之
    責任，否則法院不得予以酌減云云，即屬無據。而如前述，
    本件兩造乃約定遲延利息及違約金均按每百元日息一角計算
    ，即均為年息百分之三六．五，然審酌兩造約定利息已逾年
    息20%，違約金另行加計，遠高於現今金融市場利率水準，
    被告得獲取之利益已屬豐厚，依現今社會經濟狀況，一般金
    融機構之違約金計算方式等情，認兩造所約定系爭之違約金
    顯然過高，應酌減為按年息4%計算，較為合理。是原告本於
    民法第252條規定違約金酌減請求權，請求酌減違約金，本
    院認應將違約金酌減至以年息4%計算，始稱允適。即系爭違
    約金債權經酌減後即於423,616｛3,865,500×4／36.5＝423
    ,616 （元以下四捨五入）｝元範圍內存在，逾該範圍之債
    權即不存在。從而，原告依民法第252條之規定，提起備位
    之訴，求為確認被告對原告之違約金3,865,500元之債權不
    存在，即於確認被告對原告之違約金逾423,616元之債權不
    存在範圍內，為有理由，應予准許，逾此請求之範圍，即屬
    無據，應予駁回。
六、本件事證已臻明確，兩造其餘之陳述、攻擊防禦方法及舉證
    ，均對本判決之結果，不生影響，爰不一一論述，附予敘明
    。
七、訴訟費用負擔之依據：民事訴訟法第79條。
中　　華　　民　　國　　96　　年　　7 　　月　　24　　日
                  民事第二庭    法  官  陳秋月
正本係照原本作成。
如對本判決上訴，須於判決送達後20日內向本院提出上訴狀。
中　　華　　民　　國　　96　　年　　7 　　月　　24　　日
                                書記官  張皇清
